臺灣高等法院刑事判決　　　　　　　 100年度上易字第2457號
　上　訴　人　臺灣桃園地方法院檢察署檢察官
　被　　　告　吳寶銅
上列上訴人因被告詐欺等案件，不服臺灣桃園地方法院100年度
易字第639號，中華民國100年9月15日第一審判決（起訴案號：
臺灣桃園地方法院檢察署99年度偵續字第182號），提起上訴，
本院判決如下：
    主  文
上訴駁回。
    理  由
一、公訴意旨略以：被告吳寶銅係濠鉦實業有限公司（下稱濠鉦
    公司）名義負責人，濠鉦公司於民國（下同）95年6 月14日
    以新臺幣（下同）9800萬元之價格，向元泉染整股份有限公
    司（下稱元泉公司）購買位在桃園縣中壢市○○段1770-1地
    號土地及其上桃園縣中壢市○○路10號廠房。吳寶銅明知濠
    鉦公司並無資力，為使濠鉦公司得以順利向告訴人第一商業
    銀行股份有限公司（下稱第一銀行）內壢分行貸得7400萬元
    ，他日若濠鉦公司無法清償貸款，第一銀行向法院聲請強制
    執行時，濠鉦公司仍得繼續使用本案廠房，竟與濠鉦公司之
    實際負責人吳天銘【業經本院以100年度上易字第365號（下
    稱：另案）判決無罪確定】、華震精機有限公司（下稱華震
    公司）之實際負責人廖秋惠（業經另案判決無罪確定）共同
    基於意圖為自己不法所有詐欺及行使使公務員登載不實公文
    書之犯意聯絡，自95年6 月間與第一銀行洽談抵押貸款事宜
    時，即多次向第一銀行內壢分行經理黎燕熙及第一銀行放款
    經辦黃賴銘誆稱本案廠房係為供濠鉦公司自行營運使用，復
    於95年6月30日傳真營運計畫書予第一銀行，並於95年7月21
    日辦理對保時，由被告吳寶銅出具內容意旨為本案廠房係由
    濠鉦公司自用，並無第三人租賃情形之聲明書；惟另一方面
    ，被告吳寶銅與吳天銘及廖秋惠明知本案廠房並未實際出租
    予華震公司使用，為求他日強制執行時，濠鉦公司仍得繼續
    使用該廠房而獲利，遂由被告吳寶銅代表濠鉦公司與華震公
    司簽立內容為：濠鉦公司將本案廠房全部出租予華震公司使
    用，租金為每月10萬元，於每月1 日以前繳納，押租金為30
    萬元，於訂約時繳納，租期自95年7月1日起至115年6月30日
    止共計20年之內容不實之租賃契約書，該份租賃契約書並由
    被告吳寶銅代表濠鉦公司、不知情之翁玉秀代表華震公司於
    95年7 月10日持向不知情之臺灣桃園地方法院所屬民間公證
    人古瑞玉辦理公證，致使不知情之公證人將上揭不實之內容
    登載於職務上所掌之公證書，足以生損害於民間公證人對於
    公證業務之正確性，然第一銀行對此均毫無所悉，誤信濠鉦
    公司所提供本案廠房之抵押擔保並無第三人租賃情形，而經
    鑑價後，於95年8月1日同意核撥貸款7400萬元予濠鉦公司。
    濠鉦公司於取得上開貸款後，依約每月應繳交之利息即高達
    18萬餘元，惟濠鉦公司自96年3 月起陸續到期之債務皆無力
    清償，第一銀行經催討無著後，遂於96年4 月17日向臺灣桃
    園地方法院聲請查封拍賣本案廠房，臺灣桃園地方法院民事
    執行處於96年7月2日派員就上開廠房執行查封程序時，吳天
    銘旋即代表濠鉦公司主張本案廠房已有租賃契約關係存在且
    經公證之事實，並透過不知情之第一銀行於96年7月2日向法
    院陳報該不實之公證書，而行使該公證書，致使辦理強制執
    行之司法事務官於99年度司執字第43009 號「拍賣公告」上
    載明拍定後不點交，足以生損害於法院民事執行拍賣程序之
    正確性及買受人點交拍定廠房之權益。嗣告訴人第一銀行聲
    請拍賣抵押擔保物，派員對上開廠房進行擔保物現況調查時
    ，始悉上情。因認被告吳寶銅涉犯刑法第339條第1項之詐欺
    取財、第216條、第214條之行使使公務員登載不實之公文書
    等罪嫌云云。
二、按犯罪事實應依證據認定之，無證據不得認定其犯罪；又不
    能證明被告犯罪者，應諭知無罪之判決，刑事訴訟法第 154
    條第2 項、第301條第1項分別定有明文。所謂認定犯罪事實
    之證據，係指足以認定被告確有犯罪行為之積極證據而言，
    如未發現相當證據，或證據不足以證明，自不能以推測或擬
    制之方法，以為裁判基礎（最高法院40年臺上字第86號判例
    要旨參照）。另認定犯罪事實所憑之證據，雖不以直接證據
    為限，間接證據亦包括在內；然無論直接或間接證據，其為
    訴訟上之證明，均須於通常一般人均不致有所懷疑，而得確
    信其為真實之程度，始得據為有罪之認定，倘其證明尚未達
    到此一程度，而有合理之懷疑存在時，即應為有利於被告之
    認定，更不必有何有利之證據（最高法院30年上字第816 號
    、76年台上字第4986號判例要旨參照）。另按刑法第339 條
    第1 項之詐欺罪，必須行為人自始基於不法所有之意圖，以
    詐術使人交付財物，始能構成，所謂以詐術使人交付，必須
    被詐欺人因其詐術而陷於錯誤，若其所用方法，不能認為詐
    術，亦不致使人陷於錯誤，即不構成該罪（最高法院46年台
    上字第260 號、47年台上字第1448號判例要旨參照）。又債
    務人於債之關係成立後，如有債務不履行之情形，在一般社
    會經驗上可能之原因甚多，縱令出於惡意而有遲延給付或不
    為給付之情事，苟無足以證明其債之關係發生時自始故意藉
    此從事財產犯罪之積極證據，仍不得僅以債信違反之客觀事
    態，推定債務人自始有詐欺取財之犯意，故在別無積極證據
    之情形下，自難違反刑事訴訟法第154 條之規定，以被告單
    純債務不履行之狀態，推定被告自始即有不法所有之意圖而
    施用詐術，先予以敘明。
三、公訴人據以認被告吳寶銅涉犯前揭罪嫌，無非係以共犯吳天
    銘、廖秋惠之另案供述、證人即告訴人第一銀行內壢分行經
    理黎燕熙、專員黃賴銘、第一銀行新竹區域中心鑑價行員黃
    靜萍、鑑價副理游輝政之證述、不動產買賣契約書影本、濠
    鉦公司申辦貸款資料表影本、不動產登記簿影本、濠鉦公司
    營運計畫書影本、借據影本、支票影本、公證書暨租賃合約
    書影本、聲明書影本、不動產調查表、說明書及擔保物照片
    及臺灣桃園地方法院96年度執全水字第1712號卷宗影本、99
    年度執司字第43009 號卷宗節本等為其主要論據。訊據被告
    吳寶銅坦承係濠鉦公司登記之名義負責人，濠鉦公司有於上
    揭時地將上開廠房做為擔保，向第一銀行借款7400萬元等事
    實，惟堅詞否認有何公訴人指訴之前揭犯行，辯稱：伊僅係
    濠鉦公司登記之名義負責人，公司事項都是伊兒子吳天銘在
    處理，向第一銀行貸款之事都是吳天銘去接洽，伊只是簽名
    而已，並未實際參與，且供作抵押的廠房，嗣後都已經拍賣
    ，第一銀行都受償了，而吳天銘和伊媳婦廖秋惠就本件借貸
    所生之詐欺案件，亦經無罪判決確定云云。
四、按傳聞法則之重要理論依據，在於傳聞證據未經當事人之反
    對詰問予以核實，乃予排斥，惟若當事人已放棄對原供述人
    之反對詰問權，於法院審判時表明同意該等傳聞證據可作為
    證據，基於證據資料愈豐富，愈有助於真實發現之理念，並
    貫徹刑事訴訟法修法加重當事人進行主義之精神，確認當事
    人對於證據能力有處分權之制度，傳聞證據經當事人同意作
    為證據，法院認為適當者，亦得為證據。另當事人於調查證
    據時，對於傳聞證據表示「沒有意見」、「對於證據調查無
    意見」，而未於言詞辯論終結前聲明異議，應視為已有將該
    等傳聞證據採為證據之同意，此刑事訴訟法第159條之5定有
    明文。是以下所引證據，經本院當庭提示，檢察官及被告均
    表示無意見，且未於言詞辯論終結前聲明異議，本院審酌該
    等證據作成之情況，認為適於為本件認定事實之依據，依刑
    事訴訟法第159 條之5第2項規定，應具有證據能力，得採為
    證據。
五、經查：
(一)按被告吳寶銅為濠鉦公司之名義負責人，吳天銘、廖秋惠則
    分別為濠鉦公司、華震公司之實際負責人，濠鉦公司於95年
    6 月14日以9800萬元之價格，向元泉公司購買上開廠房，除
    自備款2千5百萬元外，餘款向第一銀行內壢分行申辦貸款74
    00萬元，並以上開廠房設定最高限額抵押9800萬元供擔保，
    濠鉦公司以被告吳寶銅為負責人之名義，於95年7月1日與華
    震公司簽訂內容為：濠鉦公司以每月租金10萬元之價格，將
    上開廠房全部出租予華震公司之租賃契約，租期為20年，並
    於95年7 月10日，以該租賃契約，向臺灣桃園地方法院所屬
    民間公證人古瑞玉請求公證並作成認證華震公司確有向濠鉦
    公司承租上開廠房之公證書，嗣第一銀行於95年8月1日核撥
    貸款7400萬元予濠鉦公司，濠鉦公司自96年8 月27日起滯繳
    原應分期攤還之貸款本息，上開廠房業經臺灣桃園地方法院
    查封並在未除去租賃情況下，於第三次拍賣以8668萬8888元
    拍定等情，為被告吳寶銅所不爭執，並經共犯吳天銘、廖秋
    惠於另案供承不諱，復有濠鉦公司與元泉公司簽訂之不動產
    買賣契約書、金額分別為6700萬元、700 萬元之借據、臺灣
    桃園地方法院所屬民間公證人古瑞玉事務所公證書暨租賃契
    約書、第一銀行內壢分行寄發之存證信函、第一銀行內壢分
    行授信申請書、授信申請書附表、授信批覆書、上開不動產
    土地及建物登記第一類謄本、聲明書、保證書等在卷可佐（
    見97年度他字第1623號影卷第13至15頁、第29至30頁、第32
    至34頁、第37頁、原審卷第59至72頁），此部分事實自堪以
    認定。
(二)被告吳寶銅否認參與濠鉦公司實際之業務經營，並辯稱當初
    跟第一銀行貸款事宜均係由伊兒子吳天銘負責接洽的云云，
    而依證人即第一銀行外務專員黃賴銘於原審法院審理時具結
    證稱：濠鉦公司是我們公司的授信戶，因為當時濠鉦公司要
    買廠房，所以找我們公司談貸款的事宜。是吳天銘打電話到
    銀行找我說要鑑價貸款。我知道吳天銘是濠鉦公司負責人即
    被告吳寶銅的兒子，出面與我們聯繫的人都是吳天銘，吳天
    銘說濠鉦公司要購買廠房，先請我們過去估價，看可以鑑估
    到多少錢，衡量他們可以貸款到多少錢，再決定是否購買該
    房地，被告在場時有表示他什麼都放給他兒子作，所以我們
    都是找吳天銘接洽等語（見原審卷第48至49頁）；證人即第
    一銀行內壢分行經理黎燕熙及鑑價副理游輝政於原審法院審
    理時亦均具結證稱：前往與濠鉦公司接洽時，都是吳天銘出
    面，第一銀行就相關事項亦均係針對吳天銘為之等語（見原
    審卷第45頁背面至46頁、第46頁至47頁），另參諸吳天銘於
    偵查中亦稱：本件貸款主要是我所經手的... 公司實際負責
    人是我，從我退伍後都是我負責，我爸是掛名負責人等語（
    見97年度他字第1623號影卷第113、134頁），是被告吳寶銅
    辯稱其只是掛名負責人，公司實際上由其子吳天銘負責，即
    非無據，此外，復查無其他證據足資證明被告吳寶銅係公司
    之實際負責人，則是否得因嗣後濠鉦公司與告訴人第一銀行
    就上開抵押貸款發生糾紛，即認被告吳寶銅與其子吳天銘暨
    其子媳廖秋惠間，於向告訴人第一銀行申辦抵押貸款貸款之
    初，即有共同基於為自己不法所有意圖之詐欺犯意聯絡，而
    向告訴人第一銀行訛詐貸款事宜，即非無疑。
(三)又上開廠房依前揭證人證述既係吳天銘出面以濠鉦公司名義
    、9800萬元代價向元泉公司購入，而上開廠房之價值依告訴
    人第一銀行派證人游輝政、黃靜萍於95年6 月27日至上開廠
    房進行抵押擔保物價值之查估鑑定時，土地鑑價價值69,205
    ,800 元、建物鑑價金額6,241,203元，合計75,447,003元，
    土地部份核貸九成、建物部份核貸八成，實際放款金額7400
    萬元等節，除有上述證物可證外，復有第一銀行內壢分行委
    託鑑價之委辦單及不動產登記簿、擔保物照片、不動產說明
    書、不動產調查表計算式、他次序抵押權附表（見第1623號
    偵查影卷第27、76至82頁）在卷可稽，另證人游輝政於原審
    法院審理時復到庭明確證稱：95年6 月23日內壢分行有委辦
    我們去濠鉦公司的廠房鑑價，95年6 月27日我會同經辦黃靜
    萍前往，我們去的時候是吳天銘出來跟我們接洽，我與黃靜
    萍有就廠房巡視一周，並看廠房的範圍，黃靜萍還有拍照。
    當時所製作的鑑價報告，鑑價的全部價格是75,477,003元（
    應為74,447,003元之誤），放款金額為6700萬元，一般建議
    的放款金額是依土地鑑價打九折，房屋打八折。鑑價所考量
    的因素，我們還會從網站上去查詢附近房地的成交率，再估
    算擔保的房地價格。當時我沒有明確問該房地上有無租約存
    在，我沒有這樣問等語（見原審卷第46頁背面及第47頁），
    是上開廠房業經告訴人第一銀行指派專責人員實際前往鑑估
    ，經鑑估後該廠房之價值在7500萬元以上，鑑估後核貸金額
    則為7400萬元，實際放款金額亦為7400萬元（告訴人依貸放
    科目不同分為6700萬元及700萬元2筆貸款），濠鉦公司並以
    上開廠房供作擔保，則告訴人第一銀行顯然並未因誤會該廠
    房係自用而核准較高之貸款金額，而濠鉦公司其後並按期繳
    納本息約1 年餘，顯見濠鉦公司於借款時，尚未陷於週轉不
    靈，自無從認定被告吳寶銅或共犯吳天銘等人以濠鉦公司名
    義向告訴人第一銀行借款之始，即無還款之能力，而有詐欺
    之犯意，則告訴人第一銀行於出借款項之初，既已就債務人
    提供之擔保品即上開廠房為鑑價，並就其間之風險為評估，
    自難僅因濠鉦公司嗣後未能如期還款，即遽謂借款之初有遭
    施用詐術，使其陷於錯誤。況參諸上開廠房因告訴人第一銀
    行向臺灣桃園地方法院聲請強制執行後，法院在未經除去租
    賃契約情形下，亦經以86,688,888元拍定在案，堪認濠鉦公
    司申請貸款時確已提供十足之擔保品，亦即所提供之上開廠
    房價格足以擔保7400萬元貸款之償還，告訴人第一銀行嗣亦
    已獲得足額清償，此據告訴代理人陳光榮於本院陳述明確（
    見本院準備程序筆錄第4至5頁）。從而，難認被告吳寶銅或
    吳天銘等人有意圖為自己不法所有，為求得貸得較高之金額
    ，而故意隱瞞上開廠房出租，使告訴人第一銀行受有何損失
    之情形。而吳天銘、廖秋惠就同一事實被訴詐欺等案件，亦
    經另案即本院100年度上易字第365號審理後，認不能證明其
    等在貸款初始即有不法所有之意圖，亦無法證明吳天銘確有
    向告訴人第一銀行表示上開廠房係自用、而使告訴人第一銀
    行陷於錯誤及本件借款有十足擔保，上開廠房有無出租並不
    影響擔保效力等理由，判決吳天銘、廖秋惠無罪確定，有該
    刑事判決書在卷可憑。益證被告吳寶銅僅係公司掛名負責人
    ，其既未執行上開公訴人所指之行為，當無公訴人所指詐欺
    之犯行。又吳天銘、廖秋惠就濠鉦公司購得上開廠房確實有
    與華震公司簽立租賃契約一節之陳述均前後一致，則濠鉦公
    司持其與華震公司就上開廠房之租賃契約，向臺灣桃園地方
    法院所屬民間公證人古瑞玉請求作成公證書，即無使公務員
    登載不實及行使使公務員登載不實公文書之可言，況遍查全
    卷亦未見有何確證足資證明被告吳寶銅就上開租賃契約有前
    往公證或持以行使一節，自難認被告吳寶銅有與吳天銘或廖
    秋惠共同參與上開行使租賃契約及公證等行為。據上，濠鉦
    公司於貸款時既已提供相當之擔保設定抵押，其後並按期繳
    納本息約1 年餘，自難僅因事後無力繼續清償，即認定濠鉦
    公司即被告吳寶銅與其子吳天銘、子媳廖秋惠在借款初始即
    有共同不法為自己所有之意圖，共同隱瞞上開廠房出租情事
    而涉及詐欺與行使使公務員登載不實之公文書等犯行。
(四)綜上說明，本件公訴人所舉上開證據尚不足以證明被告吳寶
    銅在本件申請貸款之過程中，與吳天銘、廖秋惠有何共同基
    於為自己不法所有之詐欺犯意，故意隱瞞上開廠房出租，而
    推由吳天銘向告訴人第一銀行訛詐款項之詐欺行為，復無證
    據證明上開租賃契約為虛偽不實，是檢察官所提證據及指出
    證明之方法，無從說服本院形成被告吳寶銅確有詐欺或行使
    使公務員登載不實公文書罪之心證。本件依檢察官所提之證
    據尚有相當合理之懷疑存在，並未達於可確信其為真實之程
    度，復無其他積極證據足資認定被告吳寶銅確有檢察官所指
    上揭犯行。本件被告吳寶銅被訴前開犯行，均尚屬不能證明
    ，揆諸前揭說明，自應為被告吳寶銅無罪之諭知。
六、原審本同上之見解，以不能證明被告有公訴人所指之詐欺犯
    行，而為被告無罪之諭知，其事實認定，俱無違誤，於法尚
    無不合。檢察官上訴意旨略以：被告坦承於濠鉦公司向第一
    銀行申請貸款過程時曾在場，則被告非僅止於以濠鉦公司名
    義負責人之身分，依吳天銘之指示，在相關貸款申請、租賃
    契約書上簽名而已，實際上被告就本件貸款及其後之廠房租
    賃，均有相當程度之實際參與。又告訴人第一銀行雖曾派員
    至上開廠房鑑價，而估算出上開廠房之價額，惟擔保品本身
    之價額，與銀行願意核貸之金額，要屬二事，質言之，銀行
    於准否核貸時，需綜合考量各種條件及因素後，才能決定是
    否核貸及核貸之金額，被告明知上開廠房並非為自用目的而
    購買，卻隱瞞此一事實，向銀行申貸，顯然有故意使告訴人
    陷於錯誤，僅依上開廠房之鑑價結果，決定核貸之金額多寡
    。至本件廠房固然在未經除去租賃之情形下，經法院以86,6
    88,888元拍定，告訴人對濠鉦公司之債權因而獲得清償保障
    ，惟此一事後繫於偶然因素之客觀事實，仍不足以解免被告
    於本件行為時之不法犯意及應擔負之刑責。原審判決對被告
    為無罪之諭知，確有認事用法之違誤。惟查：依卷內證據，
    並無法證明告訴人第一銀行於同意核貸之初，有何因遭訛詐
    、陷於錯誤，因而核撥款項之情事，已如上述，則告訴人在
    經相當之評估後，同意核貸上開金額予濠鉦公司，實難僅因
    嗣後濠鉦公司有未依約清償本息，即遽推認被告以濠鉦公司
    負責人名義為濠鉦公司向告訴人第一銀行借款之初，有對告
    訴人施用詐術之舉，或告訴人有何受罔騙而陷於錯誤之情。
    又無證據證明上開租賃契約為虛偽不實或該租賃契約持以公
    證係由被告所為，自無從證明被告有何行使使公務員登載不
    實之公文書之犯行。檢察官上訴意旨仍執陳詞，指摘原判決
    不當，尚難認有理由，應予駁回。
據上論斷，應依刑事訴訟法第368條，判決如主文。
本案經檢察官李叔芬到庭執行職務。
中    華    民    國    100   年    11    月   23    日
                  刑事第八庭  審判長法  官  林恆吉
                                    法  官  黃斯偉
                                    法  官  劉嶽承
以上正本證明與原本無異。
不得上訴。
                                    書記官  何仁崴
中    華    民    國    100   年    11    月   23    日